臺灣嘉義地方法院民事判決　　　　　　　 96年度訴字第646號
原　　　告　甲○○
　　　　　　　　　　　之1
訴訟代理人　林春發律師
被　　　告　乙○○
　　　　　　　　　　　19號
上列當事人間遷讓房屋事件，於中華民國96年11月27日言詞
辯論終結，本院判決如下：
    主  文
被告應自門牌嘉義縣大林鎮○○里○○路○段三四二巷五號房屋
（嘉義縣大林鎮○○段建號第二四四及二四四棟次一）遷出，並
將房屋交還原告。被告應給付原告新臺幣肆萬壹仟伍佰伍拾元，
及自民國九十六年十月二十日起至返還第一項所示之房屋止，每
月新臺幣壹仟佰捌拾伍元。
原告其餘之訴及假執行聲請均駁回。
本判決第一、二項於原告以新臺幣貳拾壹萬元為被告供擔保後得
為假執行。
訴訟費用由被告負擔。
    事實及理由
壹、原告起訴主張：
一、緣原告透過鈞院93年度執字第9869號拍賣程序，以新台幣（
    下同）1,080,000元拍定取得坐落嘉義縣大林鎮○○段1083
    地號土地面積77.66平方公尺土地所有權全部及其地上建物
   （嘉義縣大林鎮○○段建號244及244棟次1），即門牌嘉義縣
    大林鎮○○里○○路○段342巷5號房屋全部（下稱系爭房、
    地），而鈞院於94年4月19日核發權利移轉證書後，原告並
    已於94年5月4日辦妥所有權移轉登記。
二、本件拍賣標的拍定後法院不點交。原告多次要求被告遷讓返
    還房屋，均遭被告拒絕。原告欲搬運屋內雜物，被告甚至報
    警前來。按所有人對於無權占有或侵奪其所有物者，得請求
    返還之。對於妨害其所有權者，得請求除去之。有妨害其所
    有權之虞者，得請求防止之，民法第767條定有明文。查被
    告無權占用原告所有房屋放置雜物，拒不返還，原告自得訴
    請被告遷讓返還系爭房、地。
三、按拍賣之不動產，買受人自領得執行法院所發給權利移轉證
    書之日起，取得該不動產所有權，強制執行法98條第1項前
    段定有明文。本件原告於94年4月19日領得鈞院核發之權利
    移轉證書，取得系爭房地之所有權。原告因被告無權占有系
    爭房屋，致無法為使用收益，其所受之損害，參照最高法院
    61年台上字第1695號判例所示：「無權占有他人土地，可能
    獲得相當於租金之利益為社會通常之觀念，是被上訴人抗辯
    其占有系爭土地所得之利益，僅相當於法定最高限額租金之
    數額，尚屬可採」。參酌土地法第97條所規定：「城市地方
    房屋之租金，以不超過土地及其建築物申報總價年息百分之
    十為限」。本件系爭土地93年1月迄今申報地價均為每平方
    公尺784元，系爭土地面積為77.66平方公尺，申報總價為60
    ,885 元（784×77.66=60,885）。系爭房屋申報現值為271,
    400元，房地申報現值合計為332,285元（60,885＋271,4 00
    ＝332,285），系爭房、地申報總價年息百分之10之租金為
    33,228元。自94年4月19日起至96年10月19日止，被告無權
    占有系爭房地長達2年6個月，依照每年33,228元計算之結果
    ，被告應返還原告相當於租金之不當利益共83,070元及自96
    年10月20日起至遷讓交還房屋止，按每年33,228元計算之金
    額等語。並聲明：（一）被告應自門牌嘉義縣大林鎮○○里
    ○○路○段342巷5號房屋（建號244及244棟次1）遷出，並
    將房屋交還原告；（二）被告應給付原告83,070元及自民國
    96年10月20日起至遷讓交還房屋止，按每年新台幣33,228元
    計算之金額；（三）第一、二項判決，原告願供擔保請准宣
    告假執行；（四）訴訟費用由被告負擔。
貳、被告則抗辯：被告是鄉里建設公司之負責人，鄉里建設公司
    是系爭房屋之原始起造人，當初是欠台南中小企業銀行債務
    ，經台南中小企業銀行要求，才將系爭房、地過戶給訴外人
    戴清福，訴外人戴清福只是中小企業銀行的人頭，因為被告
    與台南中小企業銀行尚有債務糾紛，所以後來戴清福也沒有
    要求被告交付房子，之後原告才又透過法院拍賣買得系爭房
    地，系爭房地從頭到尾都是被告在使用，被告並無侵奪原告
    之所有權，況且屋外之巷道，被告尚有產權，原告未與被告
    協商清楚前不得要求被告搬遷等語。並聲明：一、原告之訴
    駁回；二、訴訟費用由原告負擔。
參、法院判斷：
一、本件系爭房、地係原告透過本院93年度執字第9869號拍賣程
    序買得，而本院於94年4月19日核發權利移轉證書，原告並
    已於94年5月4日辦妥所有權移轉登記，而目前為被告所占有
    使用一情，有原告提出之權利移轉證書、土地登記簿謄本，
    及本院所調閱之本院93年度執字第9869號執行卷為憑，且為
    被告所不爭執，堪信原告此部分主張為真實。
二、兩造有爭執者在於：被告是否對系爭房、地有使用之權源？
三、按所有人對於無權占有或侵奪其所有物者，得請求返還之，
    對於妨害其所有權者，得請求除去之，民法第七百六十七條
    第一項定有明文。又以無權占有為原因，請求返還所有物之
    訴，被告對原告就其物有所有權存在之事實無爭執，而僅以
    非無權占有為抗辯者，原告於被告無權占有之事實，無舉證
    責任，被告應就其取得占有，係有正當權源之事實證明之，
    如不能證明，則應認原告之請求為有理由（最高法院72年度
    臺上字第1552號判決參照）。本件系爭房、地，為係為原告
    所有一情，既為被告所不爭執，則被告自應就其占有係有正
    當權源一情負舉證責任，經查，本件被告雖抗辯：其為原始
    起造人，因積欠台南中小企業銀行債務，經台南中小企業銀
    行要求，才將系爭房、地過戶給中小企業銀行的人頭戴清福
    ，因為被告與台南中小企業銀行尚有債務糾紛，所以戴清福
    後來也沒有要求被告交付房子，系爭房地從頭到尾都是被告
    在使用，被告並無侵奪原告之所有權，況且屋外之巷道，被
    告尚有產權，原告未與被告協商清楚前不得要求被告搬遷云
    云，然查，按「買賣契約僅有債之效力，不得以之對抗契約
    以外之第三人。本件上訴人雖向訴外人林某買受係爭土地，
    惟在林某將系爭土地之所有權移轉登記與上訴人以前，既經
    執行法院查封拍賣，由被上訴人標買而取得所有權，則被上
    訴人基於所有權請求上訴人返還所有物，上訴人即不得以其
    與林某間之買賣關係，對抗被上訴人。」，最高法院72年台
    上字第938號著有判例意旨可參。是縱使被告所稱其與訴外
    人台南中小企業銀行尚有債務糾紛云云為真實，亦係其與訴
    外人台南中小企業銀行間之關係，殊不能以之對抗
    本件原告，再者，系爭屋外巷道產權之有無，與被告是否有
    權占有系爭房、地無涉，縱使被告對巷道有所有權，被告對
    系爭房、地仍屬無權占有。此外，被告復未能舉證證明就系
    爭房、地有何合法之占有權源，則被告對系爭房、地即屬無
    權占有，從而原告本於系爭土地所有權作用，請求被告自系
    爭房屋遷出，將系爭房屋交還原告，洵屬有據，應予准許。
四、按無法律上之原因而受利益，致他人受損害者，應返還其利
    益，民法第179條定有明文。而依不當得利之法則請求返還
    不當得利，以無法律上之原因而受利益，致他人受有損害為
    其要件，故其得請求返還之範圍，應以對方所受之利益為度
    ，非以請求人所受損害若干為準，無權占有他人土地，可能
    獲得相當於租金之利益為社會通常之觀念（最高法院61年台
    上字第1695號判例意旨參照）。再按城市地方房屋之租金，
    以不超過土地及其建築物申報總價年息百分之十為限，土地
    法第97條第1項定有明文；另土地法第115條復規定，同法第
    97條之規定，於租用基地建築房屋準用之，是建築基地（即
    土地）之租金，亦按土地申報地價年息百分之十為限。惟此
    年息百分之十為限，乃指房屋租金之最高限額而言，非謂所
    有租賃房屋之租金必須照申報價額年息百分之十計算之，尚
    須斟酌基地之位置，工商繁榮程度、使用人利用基地之經濟
    價值、所受利益，彼等關係及社會感情等情事以為決定，亦
    有最高法院46年台上字第855號、68年台上字第3071號判例
    可按。查被告占有系爭土地並無正當合法權源，已如前述，
    其因此受有相當於租金之利益，原告受有相當於租金之損害
    ，自堪認定。又租金請求權，依民法第126條規定，因5年不
    行使而消滅，是原告主張依民法第179條不當得利法則，請
    求被告給付原告自91年2月1日（原告係於95年9月11日起訴
    ）起至95年8月31日止，相當於租金計算之不當得利，即非
    無據。
五、本院斟酌系爭房、地位在嘉義縣大林鎮同濟中學大門口的對
    面附近，坐落在巷子內，隔幾間房子就連到縣道162線，鄰
    近都是住家並沒有商店，繁榮程度中等，被告平時均用來放
    置施作工程工具一情，為兩造所不爭執（見本院96年11月27
    日言詞辯論筆錄）。是認被告所受相當於租金之利益，應按
    年以土地公告地價之年息百分之五計算為適當。又本件系爭
    土地93年1月迄今申報地價均為每平方公尺784元，系爭土地
    面積為77.66平方公尺，申報總價為60,885元（784元×77.6
    6= 60,885元（元以下四捨五入）），系爭房屋申報現值為
    271,400元，房地申報現值合計為332,285元（60,885元＋27
    1,400元＝332,285元）一情，業據原告提出系爭房、地登記
    簿謄本及嘉義縣稅捐稽徵處房屋稅繳款書為憑，堪信為真實
    ，以兩者申報總價年息百分之五加以計算，每個月被告應返
    還原告相當於租金之不當利益應為1,385元（332,285元×5
    ﹪÷12＝1,385元（元以下四捨五入））。故自94年4月19日
    原告取得系爭房、地日起至96年10月19日起訴前止，被告無
    權占有系爭房地長達2年6個月，此部分被告相當於租金之不
    利益為41,550元（1,385元×30=41,550元），自96年10月20
    日起至被告返還系爭房屋止，被告每月相當於租金之不利益
    為1,385元。故原告請求被告給付41,550元，及自96年10月
    20日起至被告返還系爭房屋止，被告每月給付相當於租金之
    不利益為1,385元，於法有據，自應予准許。逾此範圍之請
    求，為無理由，應予駁回。
六、綜上所述，原告主張被告無權占有原告所有之系爭房屋，應
    屬有據，從而，原告依民法第767條、第179條之法律關係，
    請求被告應自門牌嘉義縣大林鎮○○里○○路○段342巷5號
    房屋（建號244及244棟次1）遷出，並將房屋交還原告；及
    被告並應給付原告41,550元，及自96年10月20日起至被告返
    還系爭房屋止，被告每月給付相當於租金之不利益為1,385
    元，於法有據，自應予准許。逾此範圍之請求，為無理由，
    應予駁回。
肆、本判決原告勝訴部分原告陳明願供擔保，聲請准宣告假執行
    ，核無不合，應予准許，爰酌定相當擔保金額予以准許。至
    於原告敗訴部分，其假執行之聲請，即失所附麗，應併予駁
    回。
伍、本件原告有關不當得利固受部分敗訴之判決，但原告主要請
    求部分仍受勝訴判決，本院酌量上情，針對訴訟費用部分，
    認由被告負擔為宜。
陸、兩造其餘攻擊防禦方法及舉證，因本件事證已臻明確，且與
    判決基礎不生影響，爰不另一一論述。
柒、據上論結，本件原告之訴為一部有理由一部無理，依民事訴
    訟法第79條、第390條第2項，判決如主文。
中　　華　　民　　國　　96　　年　　12　　月　　11　　日
                  民二庭法　官　黃明展
以上正本係照原本作成
如對本判決上訴須於判決送達後20日內向本院提出上訴狀
中　　華　　民　　國　　96　　年　　12　　月　　11　　日
                        書記官　陳昭煌
